【裁判字號】    98,上易,58
【裁判日期】    990415
【裁判案由】    返還代墊款
【裁判全文】
臺灣高等法院花蓮分院民事判決          98年度上易字第58號
上  訴  人  子○○
上  訴  人  未○○○○○○
被上訴人    申○○
被上訴人    己○○
被上訴人    巳○○
被上訴人    辛○○
被上訴人    卯○○
被上訴人    午○○
被上訴人    寅○○
被上訴人    乙○○
被上訴人    辰○○
被上訴人    庚○○
                        號
被上訴人    甲○○
被上訴人    酉○○
被上訴人    丑○○
被上訴人    癸○○
被上訴人    壬○○
被上訴人    戊○○
被上訴人    丙○○
                        25號
被上訴人    丁○○
                        樓之1
上列18人共同
訴訟代理人  余道明律師
上列當事人間請求返還代墊款事件，上訴人對於臺灣花蓮地方法
院97年度訴字第131號中華民國98年9月15日第一審判決提起上訴
，本院於民國99年3月25日言詞辯論終結，判決如下：
    主      文
原判決關於駁回上訴人後開第二項之訴部分，及該部分假執行之
聲請，並訴訟費用之裁判廢棄。
被上訴人各應以如附件所載方式給付上訴人如附件編號2至17所
載之金額，並均自民國97年12月28日起至清償日止，按週年利率
百分之五計算之利息。
其餘上訴駁回。
第一、二審訴訟費用，由兩造各按附件所載之比例負擔。
    事實及理由
壹、程序事項：
一、按當事人死亡者，其繼承人於得為承受訴訟時，應即為承受
    之聲明，他造當事人，亦得聲明承受訴訟，民事訴訟法第16
    8條、第175條定有明文。本件被告吳賢啟於第一審訴訟程序
    中死亡，有死亡證明書可稽（原審卷一第204頁），原告即
    上訴人於原審聲明由吳賢啟之配偶戊○○、子女丙○○、丁
    ○○承受訴訟，並提出戶籍謄本及繼承系統表為憑（原審卷
    二第4-12頁），核無不合。
二、上訴人原起訴聲明：被上訴人應給付新台幣（除明示幣別為
    人民幣外，以下均同）560,134元，並自民國（年分除明示
    為西元外，以下均同）95年12月15日起至清償日止，按年息
    5%計算之利息。上訴後變更聲明：被上訴人應按附件所載持
    股比例給付上開金額（其中吳賢啟部分由戊○○、丙○○、
    丁○○連帶給付），將被上訴人共同給付變更按持股比例給
    付，核屬擴張或減縮應受判決事項之聲明，依民事訴訟法第
    255條第1項第3款、第446條第1項規定，應予准許。
三、至上訴人於準備程序終結後99年3月22日方具狀依民法第547
    條規定，請求被上訴人給付委任報酬560,134元，因與上開
    訴訟標的不同，且追加之訴係以有償之委任關係為前提，尚
    應調查上訴人受任時有無報酬之約定等事實，被上訴人並不
    同意追加，此訴之追加，核與民事訴訟法第466條第1項規定
    尚屬有間，應予駁回，併此敘明。
貳、實體事項：
一、上訴人主張：
（一）緣兩造共同投資大陸浙江省海寧市龍祥大酒店（下稱龍祥
      酒店），上訴人2人因公於85年8、9月前往大陸地區，採
      購酒店開業所需之家具、窗簾、燈飾等用品及洽辦公務，
      時任董事長之卯○○同意核給上訴人差旅費8萬元，至今
      尚未支付。
（二）股東全體委託上訴人出售龍祥酒店，有龍祥酒店法定代理
      人吳賢啟出具授權委任，及歷次會議紀錄，被上訴人等簽
      名同意可證，兩造間存有委任關係，而上訴人確實亦與買
      受人海鹽海外不夜城大酒店進行股權出售及後續勞工安置
      之協商，上訴人有實際進行受委託事項，絕無虛假。是上
      訴人自得依民法第546條第1項規定，向被上訴人請求因委
      任事務支出之必要費用償還。依照一般經驗法則，出售一
      家公司，移轉所有股權，此其中必定有必要費用之支出，
      不可能毫不費功夫即得順利出售，包括電話聯絡、送禮費
      用、餐宴費用、文具費用、公關費用等均為常見支出，上
      訴人亦提出部分支出之單據、憑證可佐，總計支出費用為
      292,634元。
（三）龍祥酒店之出售案為股東全體委託上訴人辦理，最終上訴
      人亦完成所託，將龍祥酒店成功出售予他人。出售期間上
      訴人委託訴外人丁鑑清代為居間仲介，四處查訪買方，此
      有丁鑑清寄給上訴人之信件可稽，辛○○、申○○亦同意
      支付人民幣20萬元仲介費用予丁鑑清。因丁鑑清表明不願
      收受現金，故將仲介費之價值轉換成2次之旅遊招待（九
      寨溝、絲綢之路），另由上訴人於93年4月9日借支人民幣
      5萬元交予丁鑑清作為仲介費用之一部。然94年4月4日進
      行股金分配時，卻將上開借支認為係上訴人之私人借貸，
      而不當扣除，導致上訴人之分配款項不當減少，上訴人自
      得請求當時被扣回之人民幣5萬元，依當時之匯率計算相
      當於新台幣187,500元。
（四）綜上，上訴人所請求之款項，包括受託處理出售龍祥酒店
      所支出之墊款292,634元（詳細之項目及計算式如原審卷
      一第9至12頁），及從分配股金中不當扣回的187,500元，
      以及龍祥酒店開業上訴人前往協助採購之旅費8萬元，共
      計為560,134元。並聲明：被上訴人應給付上訴人560,134
      元，並自95年12月15日起至清償日止，按年息5%計算之利
      息。上訴聲明：原判決廢棄，被上訴人各應按附件記載之
      持股比例給付560,134元，並自95年12月15日起至清償日
      止，按年息5%計算之利息。
二、被上訴人則以：
（一）關於上訴人請求渠等於85年8月至9月間之差旅費8萬元部
      分：上訴人主張上開支出係為龍祥酒店處理事務之差旅費
      並有出入境可證時間等語，然並未提出相關證據證明有上
      開費用之支出，亦未舉證證明縱有上述支出，該支出亦係
      為處理龍祥酒店事務等情。另上訴人提出之會計收支表迄
      今已10餘年，苟上訴人當初未領取，焉可能時至今日方為
      主張，況該會計帳冊乃實際收支之記帳，換言之必有收入
      及支出，怎可能未支出而記帳其上，上訴人於原審主張係
      84年之差旅費，上訴後又改稱是85年差旅費，顯然此部分
      之請求為無中生有。
（二）關於上訴人請求其於94年4月4日股金分配中，不當被扣除
      93年9月4日因公務赴大陸所領取之人民幣5萬元部分：查
      龍祥酒店於94年4月2日之股東會議，已就上開事項進行討
      論並決議「子○○夫婦向龍祥領取之金額應屬借支，由本
      次分配之股金中扣回」，足證94年4月4日之股金分配係股
      東會決議後之結果。雖上訴人主張上開人民幣5萬元係為
      支付丁鑑清之仲介費等語，然迄未提出證據以實其說，況
      龍祥酒店於91年9月9日會議紀錄載明「丁鑑清來電工作至
      91 年9月20日，即離開在龍祥職位（任總經理）」，顯見
      丁鑑清於91年9月間即已離職，則何以上訴人於93年9月間
      尚需向龍祥酒店領取人民幣5萬元支付丁鑑清仲介費？是
      上訴人之前開主張，顯無佐證以明之，所稱遭扣除之18
      7,500元並非私人借支等語，難信為真實。
（三）上訴人其餘請求：上訴人主張其受龍祥酒店及全體股東之
      委任，處理龍祥酒店事務，尚為被上訴人代墊費用292,63
      4元，並提出龍祥酒店91年9月9日之會議紀錄、授權書、
      委任書及單據為證，然上開會議紀錄、授權書及委任書僅
      足證明上訴人有受委任處理龍祥酒店出售等事務，單據至
      多亦僅能證明上訴人有支出上開費用之事實，惟二者間上
      訴人並無證明其關連性。況查，上訴人所提出之單據中，
      尚有於中正國際機場免稅商店購買長壽淡煙4條售貨單1,4
      00元、絲路青海湖12日豪華遊之永吉旅行社費用明細表97
      ,600元、電話費明細表等，顯然是上訴人己身私人之花費
      ，實難認定係受委任處理龍祥酒店事務所為之代墊費用之
      證明。
（四）聲明：駁回上訴人於原審之訴及上訴。
三、本院之判斷：
（一）上訴人謝淑鈴即謝月鐘為龍祥酒店之股東，本於股東身分
      所為之相關請求部分：
      上訴人謝淑鈴即謝月鐘主張其係龍祥酒店之股東，業據其
      提出90年5月29日股權確認表為證（見原審卷一第179頁）
      ，雖龍祥酒店於新舊股權認購表、股權確認書及股金分配
      表所列之股東名冊，均僅列名上訴人子○○，並無上訴人
      謝淑鈴即謝月鐘之名，且上訴人提出之90年5月20日股權
      確認書，以及93年2月間之股份轉讓協議書（見原審卷一
      第177、190-192頁），均係確認上訴人子○○持有龍祥酒
      店之股權，亦未提及上訴人謝淑鈴即謝月鐘。然據上訴人
      子○○陳稱：「一開始是卯○○來召集投資的，是我參加
      的，後來吳賢啟89年12月4日要求增資的時候，我認為有
      虧損，我不願意參加，就到我家慫恿謝月鐘投資300萬元
      ，她是第二次才參加的。」（本院98年12月30日準備程序
      筆錄第3頁），此核與卷附龍祥酒店新舊股權認購表上子
      ○○原始股份8股，新增股份15股之記載相符（原審卷一
      第176頁），另徵之龍祥酒店91年6月11日之開會紀錄，上
      訴人謝月鐘係股東之身分參加會議（原審卷一第62、180
      頁、上證18），91年9月9日開會紀錄，上訴人謝淑鈴即謝
      月鐘與其他股東均為列席人員（原審一181頁），93年12
      月11日股東會議更直接以謝月鐘股東相稱（上證18），足
      見上訴人謝月鐘為龍祥酒店之股東，故其本於股東之身分
      所為之相關請求，自屬有據。
（二）上訴人請求渠等於85年8、9月間差旅費8萬元部分：
      按當事人主張有利於己之事實者，就其事實有舉證之責任
      ，民事訴訟法第277條前段定有明文。民事訴訟如係由原
      告主張權利者，應先由原告負舉證之責，若原告先不能舉
      證，以證實自己主張之事實為真實，則被告就其抗辯事實
      即令不能舉證，或其所舉證據尚有疵累，亦應駁回原告之
      請求（最高法院17年上字第917號判例意旨參照）。上訴
      人就此部分請求，業據提出入出國日期證明書及龍祥酒店
      會計收支帳冊等件為證（上證10、13），上開書證雖可證
      明上訴人確曾於85年8月15日、9月21日出境並前往大陸地
      區浙江省海寧市之事實，然依上開會計帳冊記載：(1)日期
      8月14日、憑單號數111、科目「差旅費」、摘要「卯○○
      、子○○旅費8/15往海寧」「支出60000」「餘額610827
      」；(2)日期9月30日、憑單號數113、科目「差旅費」、摘
      要「子○○、寅○○、庚○○、吳賢啟、辛○○、己○○
      、午○○、癸○○等8人@ 25000出差海寧參加龍祥9/25開
      幕典禮」「支出200000」「餘額349827」等情，既已載明
      「憑單號數」、「支出金額」、「餘額」等項，則上訴人
      於85年8、9月公出之差旅費，應以領得費用為常態，酌以
      被上訴人巳○○、午○○於原審抗辯：若係因龍祥酒店事
      務出差墊付之款項，事後向吳賢啟請領均有拿到款項等語
      以觀，是上訴人對渠等未領得差旅費之主張，舉證尚屬不
      足。且依上訴人所稱龍祥酒店於91年10月18日以4年分期
      付款方式出售予訴外人大陸海鹽海外不夜城大酒店，則上
      訴人於85年8、9月公出後即得以支領之差旅費，何以遲至
      本案方為請求，亦有違常情，而無法信為真實。
（三）上訴人受委任處理龍祥酒店出售事務部分：
      上訴人主張兩造間存在委任關係，渠等受託處理龍祥酒店
      出售，確實有與買受人海鹽海外不夜城大酒店進行股權讓
      售及後續勞工安置之協商，並提出被上訴人所不爭執之下
      列書證為證，堪信為真實。
      1.西元2002年8月15日，龍祥酒店代表吳賢啟出具委任書
        ，記載「關於浙江海寧市龍祥大酒店產權股份轉讓事宜
        ，特委任董事長申○○先生及監察人辛○○偕同代表寅
        ○○、子○○夫婦等，全權協商議決。」（參上證1）
      2.91年9月9日，龍祥酒店召開股東臨時會，決議「吳賢啟
        與申○○董事長及列席股東全權授權『子○○與謝月鐘
        』代表在台灣與大陸處理龍祥大酒店（承包案/出售案
        ）業務…」（參上證2決議案2）
      3.西元2002年10月15日，吳賢啟再度出具授權書，內容為
        「茲授權子○○先生、謝月鐘女士暫時代處理龍祥大酒
        店之業務，並向董事會報備、協商有關股權移轉、租賃
        或褒貶等事宜」（參上證3）
      4.西元2002年10月26日，吳賢啟再度出具授權書，內容為
        「繼續授權子○○、謝月鐘處理龍祥大酒店有限公司債
        權、債務權利處理，並向董事會協調股權移轉相關問題
        」（參上證4）
      5.西元2002年11月13日，上訴人代表股東參與龍祥酒店人
        事勞資事宜會議，有會議紀要可稽（參上證9）
      6.西元2003年10月20日，吳賢啟再度出具授權書，內容為
        「今授權子○○先生代表本人與海鹽海外不夜城大酒店
        有限公司簽訂股權轉讓協議，簽署合資合同及章程，辦
        理股份變更登記等相關法律手續，特此授權」（參上證
        5）
      7.西元2003年10月25日，龍祥酒店售後第1次股東臨時會
        議，做成結論3「…續由子○○、謝月鐘2人辦理（有始
        有終）」（參上證6）
      8.93年11月23日，股東會議決議案4「…取帳算帳子○○
        夫妻前已經過2次股東會議推舉之人，決議繼續授權處
        理至結清帳為止」（參上證8，原件附於原審卷一第79
        頁）
（四）上訴人請求其於94年4月4日股金分配中，不當被扣除93年
      9月4日因公務赴大陸所領取之人民幣5萬元（依照匯率換
      算為新台幣187,500元）部分：
      查94年4月4日股金分配時，上訴人所受分配之股金遭扣除
      前於93年4月9日借支人民幣5萬元事實，業據上訴人提出
      94年4月4日股金分配表為證（見原審卷一第204頁），並
      為被上訴人所不爭執。雖94年4月4日股金分配前，94年4
      月2日之股東會議決議「子○○夫婦向龍祥領取之金額應
      屬借支，由本次分配之股金中扣回」（見原審卷一第60頁
      ），而可認94年4月4日之股金分配係股東會決議後之結果
      。然上訴人受託出售龍祥酒店一事，係由丁鑑清（海寧市
      建設局副局長）居中促成乙節，有93年11月23日會議紀錄
      ，子○○發言「感謝丁局長鼎力協助讓股權轉讓順利」（
      原審卷一第79頁），及署名「辛○○」、「謝董」內載「
      丁董公關費50萬元」之便條（原審卷一第7頁）可稽。經
      核上開便條原件上「辛○○」之署押（影本附於原審卷一
      第7頁），與卷附被上訴人不爭執之會議紀錄上辛○○之
      簽名相符，堪信為真實。另上訴人、股東申○○、辛○○
      關於龍祥酒店出售乙案，亦取得代表吳賢啟於西元2002年
      8月15日出具委任書（上證1），則上訴人子○○在授權範
      圍內，承諾支付丁鑑清仲介費人民幣20萬元，非屬無據，
      嗣後上訴人以招待旅遊之形式及借支人民幣5萬元支付仲
      介費，即無不可。被上訴人雖抗辯借支部分應屬上訴人之
      個人借貸，然上訴人業已提出上開便條及承諾予丁鑑清仲
      介費之書證（本院卷第20頁反面），證明該借支人民幣5
      萬元金額為支付予丁鑑清仲介費之一部，而上訴人並未受
      邀參加股金分配之94年4月2日股東會議，致無從力陳上開
      事實，致應受分配之股金遭扣除上開借支金額，亦有該會
      議紀錄及簽到簿可稽（原審卷一第60、61頁），上訴人自
      得請求當時被扣回之人民幣5萬元，依當時之匯率計算相
      當於新台幣187,500元。
（五）上訴人主張處理龍祥酒店出售事務，為被上訴人代墊費用
      部分：
      1.上訴人因處理上開委任事務，有墊款支付費用乙情，此
        由被上訴人所不爭執之下列書證可以證實。
        91年9月9日股東臨時會決議案2 後段記載「股東來開
          會也困難了，往後主持會議報告用郵寄通知」，及決
          議案3記載「子○○夫婦車馬費、開銷等等，龍祥已
          虧空請先代款，日後一齊報銷」（上證2）。
        91年10月28日，股東吳賢啟、申○○、辰○○、蔡金
          定、辛○○、丑○○、寅○○、己○○、癸○○等人
          同意「授權子○○夫婦清算合資帳務，並補償其原損
          失及代墊款（通訊、機票、什費等等）」（參原審卷
          二第82頁、上證26）。
    2.按當事人已證明受有損害而不能證明其數額，或證明顯有
      重大困難者，法院應審酌一切情況，依所得心證定其數額
      ，民事訴訟法第222條第2項定有明文。依照一般經驗法則
      ，出售一家公司，移轉所有股權，此其中必定有必要費用
      之支出，不可能毫不費功夫即得順利出售，包括電話聯絡
      、送禮費用、餐宴費用、文具費用、公關費用等均為常見
      支出。上訴人既已完成受任事項，必然有支出相關費用，
      縱不能證明支出數額，仍應斟酌受任處理事務之內容、繁
      簡程度等情狀，依所得心證定其數額。本案上訴人所列電
      信通話費、郵資、股東餐費、文書費、公關費（禮品饋贈
      )，核屬處理委任事務不可缺少且為委任人之利益而使用
      之費用，並有上訴人提出部分之單據、憑證為佐。至於上
      訴人陪同丁鑑清旅遊支出之個人旅費97,600元（參原審卷
      一第101頁永吉旅行社費用明細表），因非屬必要予以剔
      除外，其餘均堪認為委任事務之必要費用，準此上訴人得
      請求償還之必要費用計為195,034元（000000-00000＝195
      034）。
四、綜上所述，上訴人本於股東及受任人身分，請求龍祥酒店其
    他股東返還溢扣之股金及償還處理委任事務所支出之必要費
    用，扣除渠等應分擔之金額後為382,625元（參附件所載記
    算式），被上訴人應各給付如附件編號2至17所載之金額（
    其中編號2股東吳賢啟部分應由繼承人戊○○、丙○○、丁
    ○○連帶給付，並自起訴狀繕本合法送達之翌日起即97年12
    月28日起至清償日止，按週年利率5%計算之利息，為有理由
    ，應予准許。逾此所為請求，為無理由，應予駁回。原審就
    上開應准許部分，為上訴人敗訴之判決，並駁回其假執行之
    聲請，尚有未洽，上訴意旨求予廢棄改判，為有理由，爰由
    本院予以廢棄改判如主文第2項所示。
    至於上訴人之請求不應准許部分，原判決為上訴人敗訴之判
    決，並駁回其假執行之聲請，經核於法並無不合，上訴意旨
    求予廢棄改判，為無理由，應駁回其上訴。
五、據上論結，本件上訴為一部有理由，一部無理由，依民事訴
    訟法第450條、第449條第1項、第79條、第463條，判決如主
    文。
中    華    民    國    99    年    4    月    15    日
                 民事庭審判長法  官  謝志揚
                             法  官  賴淳良
                             法  官  劉雪惠
以上正本係照原本作成。
本件不得上訴。
中    華    民    國    99    年    4     月    15    日
                             書記官 李德霞
  ┌────┬─────┬────────┬─────┐
  │股  東  │  股份    │應承擔（給付）之│訴訟費用  │
  │        │          │金額（元以下捨棄│          │
  │        │          │）              │          │
  ├────┼─────┼────────┼─────┤
1 │子○○  │  23      │承擔29,900元    │32%       │
  │謝淑鈴  │          │                │          │
  ├────┼─────┼────────┼─────┤
2.│戊○○  │  35      │左列3人連帶     │左列3人連 │
  │丙○○  │          │給付45,500元    │帶負擔9%  │
  │丁○○  │          │                │          │
  ├────┼─────┼────────┼─────┤
3.│己○○  │  35      │左列1人給付     │ 9%       │
  │        │          │45,500 元       │          │
  ├────┼─────┼────────┼─────┤
4.│巳○○  │  55      │左列1人給付     │14%       │
  │        │          │71,500 元       │          │
  ├────┼─────┼────────┼─────┤
5.│申○○  │  25      │左列1人給付     │ 6%       │
  │        │          │32,500 元       │          │
  ├────┼─────┼────────┼─────┤
6.│辛○○  │  24      │左列1人給付     │ 6%       │
  │        │          │31,200 元       │          │
  ├────┼─────┼────────┼─────┤
7.│卯○○  │  19      │左列1人給付     │ 5%       │
  │        │          │ 24,700 元      │          │
  ├────┼─────┼────────┼─────┤
8.│午○○  │  16      │左列1人給付     │ 4%       │
  │        │          │20,800 元       │          │
  ├────┼─────┼────────┼─────┤
9.│寅○○  │  12      │左列1人給付     │ 3%       │
  │        │          │15,600 元       │          │
  ├────┼─────┼────────┼─────┤
10│乙○○  │  12      │左列1人給付     │ 3%       │
  │        │          │15,600 元       │          │
  ├────┼─────┼────────┼─────┤
11│辰○○  │  12      │左列1人給付     │ 3%       │
  │        │          │15,600 元       │          │
  ├────┼─────┼────────┼─────┤
12│庚○○  │  10      │左列1人給付     │ 3%       │
  │        │          │13,000 元       │          │
  ├────┼─────┼────────┼─────┤
13│甲○○  │   5      │左列1人給付6,500│ 1%       │
  │        │          │元              │          │
  ├────┼─────┼────────┼─────┤
14│酉○○  │   4.25   │左列1人給付5,525│ 1%       │
  │        │          │元              │          │
  ├────┼─────┼────────┼─────┤
15│丑○○  │   4      │左列1人給付5,200│ 1%       │
  │        │          │元              │          │
  ├────┼─────┼────────┼─────┤
16│癸○○  │   2      │左列1人給付2,600│  0       │
  │        │          │元              │          │
  ├────┼─────┼────────┼─────┤
17│壬○○  │   1      │左列1人給付1,300│  0       │
  │        │          │元              │          │
  ├────┼─────┼────────┴─────┤
  │總計    │294.25    │計算式                      │
  │        │          │1.每股應承擔之金額：        │
  │        │          │（187,500元+195,034元）÷294│
  │        │          │  .25股＝1,300元/股（元以下 │
  │        │          │  捨棄）                    │
  │        │          │2.被上訴人應給付總額：      │
  │        │          │  1,300元/股×（294.25-23股 │
  │        │          │  ）＝382,625元             │
  └────┴─────┴──────────────┘

司法院資訊處製作；財團法人民間司法改革基金會備份。
